最高法院民事裁定　　　　　　　　　 111年度台上字第1408號
上　訴　人　楊盛進
訴訟代理人　關維忠律師
　　　　　　徐文宗律師
　　　　　　蔣美龍律師
被 上訴 人　興中宮
法定代理人　蔡長龍
訴訟代理人　黃秋田律師
　　　　　　陳冠華律師
上列當事人間請求拆屋還地事件，上訴人對於中華民國110 年12
月22日臺灣高等法院第二審更審判決（110 年度上更一字第52號
），提起上訴，本院裁定如下：
    主  文
上訴駁回。
第三審訴訟費用由上訴人負擔。
    理  由
按上訴第三審法院，非以原判決違背法令為理由，不得為之；又
判決不適用法規或適用不當者，為違背法令；且提起上訴，上訴
狀內應記載上訴理由，表明原判決所違背之法令及其具體內容，
暨依訴訟資料合於該違背法令之具體事實，其依民事訴訟法第46
9條之1規定提起上訴者，並應具體敘述為從事法之續造、確保裁
判之一致性或其他所涉及之法律見解具有原則上重要性之理由。
同法第467條、第468條、第470條第2項定有明文。是當事人提起
上訴，如依同法第469 條規定，以原判決有所列各款情形之當然
違背法令為理由時，其上訴狀或理由書應表明該判決有合於各該
條款規定情形之具體內容，及係依何訴訟資料合於該違背法令之
具體事實；如依同法第469條之1規定，以原判決有前條以外其他
不適用法規或適用不當為理由時，其上訴狀或理由書應表明該判
決所違背之法令條項，或有關司法院解釋或憲法法庭裁判字號，
或成文法以外之習慣或法理、法則等及其具體內容，暨係依何訴
訟資料合於該違背法令之具體事實，並具體敘述為從事法之續造
、確保裁判之一致性或其他所涉及之法律見解具有原則上重要性
之理由。上訴狀或理由書如未依上述方法表明，或其所表明者與
上開法條規定不合時，即難認為已合法表明上訴理由，其上訴自
非合法。本件上訴人對原判決於其不利部分提起上訴，雖以該部
分判決違背法令為由，惟核其上訴理由狀所載內容，係就原審取
捨證據、認定事實及解釋意思表示之職權行使，所論斷：被上訴
人信徒於民國69年以前捐贈建造興中宮，續於82年間捐贈修復擴
建，而於84年間在系爭土地上如原判決附圖所示A、B、C 部分地
上物（下稱ABC 土地或系爭地上物）重新安座，由被上訴人取得
該地上物之事實上處分權。而系爭土地前所有權人黃永清及其前
手均同意系爭地上物（含原興中宮）使用ABC 土地，與被上訴人
間成立使用借貸關係，使用目的未完畢。又興中宮占地面積大（
合計481.62平方公尺）且醒目，長年為當地信眾祭祀神明之使用
目的顯然，為上訴人所明知，猶願於106年9月間購買取得系爭土
地所有權應有部分1/3 （另有共有人即其妻、女），審酌一切情
狀，認上訴人依民法第767條第1 項、第821條規定，請求被上訴
人拆除系爭地上物，返還ABC 土地予上訴人及其他共有人全體，
有違誠信原則而屬權利濫用，不能准許，另兩造其餘攻防方法及
舉證，與判決結果無涉，無逐一論列之必要等情，指摘為不當，
並就原審已論斷者或其他與判決結果不生影響之贅述（債權物權
化之法理），泛言未論斷或違反論理、經驗、證據法則，而非表
明依訴訟資料合於該違背法令之具體事實，亦未具體敘述為從事
法之續造、確保裁判之一致性或其他所涉及之法律見解具有原則
上重要性之理由，均難認已合法表明上訴理由。依首揭說明，應
認其上訴為不合法。末查，民事訴訟法第199 條規定審判長之闡
明義務或闡明權之行使，應限於辯論主義範疇，審判長並無闡明
令當事人提出新訴訟資料之義務。上訴人於事實審已否認兩造間
有使用借貸關係，並無聲明或陳述有不明瞭或不完足之處，原審
審判長本無闡明其得否終止使用借貸關係之義務，上訴人就此所
為指摘，不無誤會。又上訴人所引本院其他判決之基礎事實與本
件不同，尚難比附援用。至上訴人上訴第三審後，始主張系爭土
地已變更編定為特定目的事業用地，違章建築之危安事件層出不
窮，及得依民法第472條第1款規定終止使用借貸關係等節，並提
出桃園市大溪地政事務所地價改算通知書、列印時間110 年12月
24日土地登記第一類謄本、火災新聞剪報等件為證，核屬新攻擊
方法及新證據，本院依法不予審酌。均附此敘明。
據上論結，本件上訴為不合法。依民事訴訟法第481條、第444條
第1項、第95條、第78條，裁定如主文。
中    華    民    國   111    年    6     月    15    日
                      最高法院民事第三庭
                          審判長法官  沈  方  維  
                                法官  鍾  任  賜  
                                法官  陳  麗  芬  
                                法官  方  彬  彬  
                                法官  張  競  文  
本件正本證明與原本無異
                                      書  記  官
中    華    民    國   111    年    6     月    28    日